【裁判字號】    97,重上更(三),75
【裁判日期】    971231
【裁判案由】    公共危險
【裁判全文】
臺灣高等法院高雄分院刑事判決    97年度重上更(三)字第75號
上  訴  人  臺灣屏東地方法院檢察署檢察官
被      告  甲○○
選任辯護人  郭清寶  律師
上列上訴人因被告公共危險案件，不服臺灣屏東地方法院92年度
訴字第417 號中華民國92年8 月27日第一審判決（起訴案號：臺
灣屏東地方法院檢察署91年度偵字第4956號），提起上訴，判決
後，經最高法院第3 次發回更審，本院判決如下：
     主  文
原判決關於甲○○部分撤銷。
甲○○共同放火燒燬現未有人所在之他人所有建築物未遂，處有
期徒刑貳年，減為有期徒刑壹年。
扣案之汽油桶壹只、塑膠瓶壹瓶、打火機壹只及布塊壹塊，均沒
收。
     事  實
一、緣乙○○（已經本院上訴審判刑3 年6 月確定）於民國（以
    下同）91年8 月3 日凌晨1 時許，與友人郭坤龍（已經本院
    上訴審判決無罪確定）在高雄市某夜市內，共同飲酒取樂，
    席間因郭坤龍提及向雙方共同友人即綽號「朝明」之人索債
    時，「朝明」不惟拒絕返還，甚且惡言相向，乙○○聞言，
    頓時對「朝明」心生惡感，急欲予以教訓報復，乃先向不知
    情之郭坤龍借用其所有之車牌號碼N8-7006 號自用小客車，
    駛至高雄市內某加油站，以新台幣約300 元之價格購得以20
    公升塑膠桶盛裝之汽油約半桶後，再至高雄市○○區○○路
    977 號4 樓甲○○住處，將上情告知甲○○，乙○○與甲○○遂共同基於放火燒燬「朝明」在屏東縣新園鄉○○村○○
    路120 號所經營之「天才書局」建築物（晚間打烊後無人居
    住）之犯意聯絡，由甲○○駕駛上開車輛附載乙○○於當日
    凌晨3 時許，駛至前述書局前，抵達後將車停於該書局鐵捲
    門前方近道路中心線處，由甲○○把風接應，乙○○則提汽
    油下車至該書局鐵捲門前，基於燒燬該天才書局之不確定故
    意，將汽油潑灑於該門前斜坡（部分汽油沿地勢往下漫流至
    路面）、路面上後，即以打火機燃燒布塊，藉此引火點燃汽
    油，因瞬間火勢猛烈，引燃乙○○身上所沾染之油氣，致乙○○頭部、四肢著火，甲○○在車上見狀，未注意其所駕車
    輛（三陽雅哥），未將排檔置於停車檔又未將手煞車拉緊，
    以防止車輛之前進，而見狀隨即下車以衣物猛拍乙○○，試
    圖撲滅乙○○身上之火勢，乙○○受火紋身，痛苦不堪、肌
    肉痙攣，身體無意識的四處晃動，致其身上之火勢又引燃前
    述車內之油氣，使該車亦陷於火海中，嗣因該車排檔未置於
    停車檔，且手煞車未予拉緊，致該車又帶著火勢往前滑行撞
    及該書局對向北側約40公尺（即同路段187 號），由丙○○
    所經營之「盈發車業行」門前鐵柱後，方行停止，火勢復波
    及燒燬該車行之廣告招牌1 面及機車1 輛，嗣因屏東縣消防
    局新園分隊據報及時趕至，方將火勢撲滅，而未燒及該天才
    書局之建築物而未遂，嗣警方在現場扣獲乙○○所有供犯罪
    所用之汽油桶1 桶、打火機1 只、布塊1 塊及預備供犯罪所
    用之塑膠瓶1 瓶；乙○○幸於消防人員趕至前，經甲○○及
    時搭救，攔車送醫而倖免於難。甲○○則於同日下午4 時許
    ，為警在屏東安泰醫院內查獲。
二、案經屏東縣警察局東港分局移送臺灣屏東地方法院檢察署檢
    察官偵查起訴。
     理  由
壹、程序部分：
一、關於被告之陳述部分：
（一）按被告之自白非出於強暴、脅迫、利誘、詐欺、疲勞訊問
      ，違法羈押或其他不正之方法，且與事實相符者，得為證
      據，刑事訴訟法第156 條定有明文，亦即被告之自白係出
      於自由意志，且與事實相符者，即有證據能力。反之，若
      係非法取供者，因其陳述非出於任意性，其所為之自白即
      無證據能力。本件辯護人雖抗辯稱：被告被帶到東港分局
      興龍派出所之偵訊室後，有1 位穿便服的警員告訴被告，
      外面有很多人要打被告，被告如果出去會被打，要被告承
      認犯行，被告沒有承認，便衣警員就出手打被告，打了十
      幾分鐘，便衣警員出去後，製作筆錄的警員就要被告承認
      ，是被告在警詢時自白是基於刑求所得云云。惟證人即為
      被告製作筆錄之興龍派出所警員張春園於本院更一審審理
      時結證稱：本案是由我與另一位警員謝明進承辦，但筆錄
      是由我一人製作，我將被告帶回派出所後，先是蒐集證據
      ，調出口卡及約略詢問被告案件經過，而後製作筆錄，製
      作筆錄時是否有其他人進來打被告，我已無印象，記得被
      告手臂有外傷，我曾問被告，被告說是在救乙○○時弄傷
      的，筆錄是由我1 人詢問製作等語；被告於本院上更一審
      審理時則供稱：是打人的問話，證人張春園製作筆錄等語
      ；然如係由打人的問話，張春園製作筆錄，則打人的警員
      應始終在場，筆錄始有可能製作完成，被告卻又稱：打人
      的便衣警員出手打被告十幾分鐘，迨該便衣警員出去後，
      製作筆錄的警員就要被告承認云云，2 人所述已有矛盾不
      符；且本院前審勘驗被告於警詢中之錄音帶，其結果為：
      「剛開始訊問年籍及告知受訊問人權利後，就有一段錄音
      是空白，但是錄音機仍繼續錄音中，但沒有錄到警員訊問
      被告之聲音，顯然中間停止一段時間。接著警員訊問你在
      何時、何地縱火？沒有聽到被告回答的聲音。警員問是在
      今日3 日3 時30分在新園鄉○○村○○路120 號縱火，沒
      有聽到被告回答的聲音。警員筆錄記載此部分是被告的回
      答。（被告是否在當場有否點頭表示同意，無法判斷，但
      依本院審理過程，被告時常以點頭代替回答，故此部分尚
      難認警詢筆錄與被告之陳述不符）。接著警員又問你們縱
      火所用的汽油是由何來？被告回答：是乙○○帶過來的。
      警員又問當時車輛是由何人駕駛的？被告答：是乙○○叫
      我駕駛的。至於『到縱火地點』這幾個字，被告及警員都
      沒有講。警員又問汽油如何買的，被告回答：來的時候汽
      油已經放在車上了。警察又問他，當時有問他汽油的用途
      ，該汽油是乙○○的大仔交給他，大仔叫他到烏龍縱火燒
      房子，該汽油也是由大仔拿汽油交給他，被告只是回答嗯
      ，結果筆錄製作全部為被告之回答。警察又問他汽油是要
      縱火用的，你為何還要參加？被告說是因為要拿錢給他（
      乙○○），警察又確定再問1 次，被告回答對。」；「法
      官綜合勘驗結論：警察製作訊問筆錄都採取一問一答方式
      ，每次製作筆錄的時間都拖一段時間。」，此有本院97年
      5 月5 日行準備程序時所為之勘驗可稽。則依上開勘驗內
      容觀之，尚與警詢筆錄之記載大致相符，其中雖有某部分
      係警察自問自答（即當時有問他汽油的用途，該汽油是乙○○的大仔交給他，大仔叫他到烏龍縱火燒房子，該汽油
      也是由大仔拿汽油交給他部分），但此部分被告既回答「
      嗯」而同意警員之問話，顯然於製作筆錄之前已與被告溝
      通，事先經被告陳述後，警員再於製作筆錄時依該事前已
      得知之內容詢問，被告亦同意該筆錄內容，該警詢筆錄自
      無與事實不符之處；亦難認該筆錄有何出於強暴、脅迫、
      利誘、詐欺、疲勞訊問、違法羈押或其他不正之方法而為
      （至於被告辯護人雖辯稱依警詢筆錄記載之訊問時間，自
      91年8 月3 日上午6 時許，至同日上午8 時訊問完畢，前
      後共2 小時，惟訊問錄音帶，包括暫停時間一共僅約46分
      鐘，質疑並非採取1 問1 答之方式云云，然查本院前審經
      勘驗結果，警詢筆錄確實係採1 問1 答之方式，而警詢筆
      錄所記載訊問之時間應僅是一種概括式之記載，於警員準
      備程序妥當始開始詢問，亦無不可，不能僅以警詢筆錄記
      載之訊問總時間，前後共2 小時，而實際訊問之時間僅46
      分鐘，即認該警詢筆錄為不可採）。被告甲○○雖又辯稱
      「是警員刑求所以逼被告這樣回答」、「被告顯然是在脅
      迫之下所為」云云，但本院前審於勘驗時既未聽聞警員有
      何「逼」或「脅迫」之語氣，被告所辯顯與事實不符。何
      況被告於檢察官偵查中亦未提出有何遭警員刑求之情事，
      且其在偵查中所述亦與其在警詢時之自白大致相符，堪認
      被告甲○○並無於警詢遭員警刑求之情事，是被告甲○○
      上開抗辯，不足採信，被告在警詢時之自白為有證據能力
      。至於被告雖提出阮綜合醫院之驗傷診斷書1 份證明其有
      受傷（見上更一卷第92號）云云，然查被告甲○○於警詢
      中已供承其身上之擦傷，是在幫乙○○滅火搶救時弄傷的
      （見警詢卷第4 頁），且依該診斷書記載，被告甲○○身
      上之傷勢為前胸淺瘀傷2 處，8 ×1cm 、5 ×1cm ，而依
      據被告之陳述，係「便衣警員就出手打被告，打了十幾分
      鐘」，而以常情判斷，被告甲○○如被毆打10餘分鐘，又
      豈會僅2 處淺瘀傷？該驗傷診斷書自不足以證明被告甲○○於警詢中有受刑求而為不實之陳述，併予敘明。
（二）上開事實，亦已經被告甲○○於檢察官偵查中自白在卷，
      辯護人就此雖辯稱被告於檢察官偵查中所為之陳述與事實
      不符，但未指明被告甲○○於檢察官之自白有何係「出於
      強暴、脅迫、利誘、詐欺、疲勞訊問、違法羈押或其他不
      正之方法」而得，故被告於檢察官偵查中所為之陳述，為
      有證據能力。
二、關於被告以外之人所為之陳述部分：
（一）按被告以外之人（包括證人、鑑定人、告訴人、被害人及
      共同被告等）於檢察事務官、司法警察官或司法警察調查
      中所為之陳述，與審判中不符時，其先前之陳述具有較可
      信之特別情況，且為證明犯罪事實存否所必要者，得為證
      據，刑事訴訟法第159 條之2 定有明文。依上開規定，被
      告以外之人於審判外之陳述例外地具有證據能力之要件為
      ：(一)被告以外之人於檢察事務官、司法警察官或司法警察
      調查中所為之陳述。(二)該陳述與審判中之陳述不符，而所
      謂「前後陳述不符」之要件，應就前後階段之陳述進行整
      體判斷，以決定其間是否具有實質性差異。(三)該陳述具有
      較可信之特別情況。(四)該陳述須為證明犯罪事實存否所必
      要。經查：證人乙○○於警詢時之供述符合上開(一)(二)之要
      件，且其供述之內容，亦為證明本件犯罪事實存否所必要
      ，而上開所謂的「較可信之特別情況」應係指先前陳述之
      背景具有特別情況，而使其較審判中之陳述為可信時，即
      例外地賦予證據能力。至於先前陳述之背景是否具有特別
      情況，則需斟酌個案不同之情形具體認定之。本院認應依
      據陳述人於警詢及本院審理所為陳述時之「外部情況」，
      即須依據陳述人之觀察、記憶、表達是否正確，及陳述人
      有無虛偽陳述之動機而加以綜合決定陳述人於警詢或法院
      審理所為陳述何者較具有可信性決定之。審酌證人乙○○
      警訊中之陳述內容所呈顯之表達尚屬明晰，又於警詢中陳
      述距事發時間較相近，記憶應較為清晰，復因案發後即接
      受調查，較無機會受其他被告甲○○或利害關係人之影響
      ，也無證據足認其警訊陳述有遭到強暴、脅迫、詐欺或其
      他不正方法之對待之情形，致影響其陳述之任意性，應認
      具有較可信之特別情況，且為證明犯罪事實存否所必要，
      故乙○○於警詢中之供述具有證據能力。
（二）按被告以外之人於偵查中向檢察官所為之陳述，除顯有不
      可信之情況者外，得為證據。刑事訴訟法第159 條之1 第
      2 項定有明文。被告以外之人於偵查中向檢察官所為陳述
      ，雖為審判外之陳述，然依刑事訴訟法之規定，檢察官係
      代表國家偵查犯罪、實施公訴，依法有訊問被告、證人、
      鑑定人權利之人；且於實務運作時，檢察官偵查中向被告
      以外之人所取得之陳述，原則上均能遵守法律規定，不致
      於違法取供，故可信度極高，自得為證據。本院審酌證人
      即共同被告乙○○於偵查中向檢察官所為陳述，並無非法
      取供等非任意之陳述，亦無其他足認其偵查中之陳述有何
      顯不可信之情事，且經具結，依上開規定，該等陳述得作
      為本案證據。
（三）按被告以外之人於審判外之陳述雖不符刑事訴訟法第159
      條之1 至第159 條之4 之規定，而經當事人於審判程序同
      意作為證據、法院審酌該言詞或書面陳述作成時之情況，
      認為適當者，亦得為證據；另當事人、代理人或辯護人於
      法院調查證據時，知有刑事訴訟法第159 條第1 項不得為
      證據之情形，而未於言詞辯論終結前聲明異議者，視為有
      前項之同意，刑事訴訟法第159 條之5 定有明文。本件檢
      察官、被告及辯護人於本院審理程序時，就本案前述以外
      其餘各項傳聞證據，如屏東縣消防局火災調查報告書等之
      證據能力均明確表示無意見，且於本院言詞辯論終結前，
      亦知各項具傳聞性質之證據，然皆未聲明異議，審酌該等
      傳聞證據並無任何違法取證之不適當情形，以之作為證據
      係屬適當，自得採為證據。
貳、實體部分：
一、訊據被告甲○○固不否認有於上揭時間開車搭載乙○○前往
    屏東縣新園鄉○○村○○路120 號「天才書局」之情事，惟
    矢口否認有燒燬建築物之犯意，辯稱：是乙○○開車到我家
    載我，後來乙○○要我開車，說要去找朋友，到「天才書局
    」前，乙○○要我停下來，乙○○就下車，不久就看到乙○○身上著火，我趕忙下車救火，我對於乙○○下車之用意並
    不知情云云。惟查：
（一）被告甲○○於警詢時坦承：「我們是於今（3） 日3 時30
      分在新園鄉○○村○○路120 號天才書局縱火」、「縱火
      用的汽油是乙○○帶過來的」、「是乙○○於高雄市內叫
      我開車到縱火地點」、「當時我們開車至縱火地點 ( 天
      才書局)時 ，我坐於駕駛座，而乙○○坐於右前座並開車
      門走至書局門口潑灑汽油，當他要開打火機縱火時，他的
      身體卻突然著火，我就馬上下車用衣服幫他滅火，因當時
      車輛未熄火而當時車輛也已著火，致使車輛自行滑向對面
      的房屋（新園鄉○○路187 號光陽機車行也隨著著火」等
      語（見警卷第2 、3 頁），被告甲○○於同日檢察官偵查
      中仍坦承：「今日凌晨3 時30分在天才書局，他（指乙○○）拿半桶汽油去燒天才書局，他潑汽油時，不小心潑到
      自己，他用打火機點火時，自己卻燒起來，因為他手上好
      像有油氣，所以才會在點火時燒起來，他當時被火燒的很
      痛苦一直叫，我見狀，就趕快下車要去救他，他當時是坐
      在駕駛座旁的位置，他跑出車外，我馬上跟著出去，但車
      子已經被燒到了，車子很慢往前滑，就跑到機車行前面，
      火就燒起來」等語（見核退字第715 號卷第4 、5 頁），
      已供承犯行甚為詳盡；又被告甲○○於92年7 月14日原審
      審理之初亦供稱：「（問：對起訴書之犯罪事實有何意見
      ？）沒有意見，起訴書所載均實在，我有駕駛車號N8-700
      6 號的小客車載乙○○外出，車子是乙○○交給我的，汽
      油是放置在副座的前面」、「當天是乙○○下車去放火的
      」等語（見原審卷第40頁）。嗣被告甲○○雖辯稱：我於
      警詢時是遭警察毆打，在警詢時之自白非出於任意性，並
      不足採云云。然查被告甲○○所陳在警詢製作筆錄時曾遭
      員警刑求之說並不足取，已如前述，且果被告甲○○於警
      詢時係遭刑求而為不實之陳述，然其於檢察官偵查及原審
      審理時，並無遭刑求之情形，仍自白有上開犯行，足見被
      告甲○○所謂在警詢時遭警員毆打，始為不實陳述云云，
      要係事後諉責之詞，不足採信。
（二）證人即共同被告乙○○因前開縱火不慎引燃自身受有多處
      灼傷，在醫院治療，警方移送偵辦，乙○○於92年2 月14
      日檢察官偵查時陳稱：我到天才書局是要找老板，想警告
      他，才在店門口放1 桶汽油，之後回車上拿紙條及筆寫警
      告的話，因當時一邊抽煙一邊寫，不小心身上著火，我跑
      出車外，一直掙扎，不小心踢到汽油桶而引燃，甲○○事
      前並不知道等語（見偵查卷第25頁）；乙○○於原審審理
      時稱：當時是我自己要去現場，但我沒有放火的意思，只
      是要警告對方而已，也還沒有點火，汽油是我不小心翻倒
      的，我沒有倒汽油，因當時很緊張，才不小心翻倒汽油等
      語（見原審卷第42、43頁）；乙○○於本院前審亦為相同
      之辯述（見本院上訴字卷第60、61頁）；又乙○○於本院
      前審審理時以證人身分結證稱：我是開郭坤龍的車到被告
      甲○○家載他去六合夜市喝酒，後來甲○○將車子借走，
      我搭朋友的車回林園住處，嗣後甲○○再開車到我家搭載
      我，我是先到草衙靠近漁港之加油站買汽油，放在家中，
      再打電話叫甲○○來載我，汽油放在前座用腳擋著，甲○○可能沒有看到，我沒有告訴甲○○要做何事，但我推測
      甲○○可能在快到目的地的時候應該就知道我帶汽油之事
      ，我到天才書局前，只是要提著汽油放在屋前，寫字條張
      貼恐嚇而已，並無縱火之意思等語（見本院上更一審96年
      5 月1 日筆錄）。本案是當時車上既已放有汽油，而乙○○有無在天才書局前潑灑汽油縱火，甲○○對縱火之事是
      否知情等情，乙○○所供與被告甲○○上開自白所述固有
      不符，惟衡諸常情，乙○○既已決意要持汽油到天才書局
      為郭坤龍報復，並向郭坤龍借得其所有之自小客車駛用，
      豈會將車再借予甲○○，自己搭朋友車返回高雄縣林園鄉
      住處，再由甲○○開車到林園鄉其住處接載其前往屏東縣
      新園鄉天才書局之理，又乙○○在本院審理時己坦承是其
      開車去載被告（見97年12月8 日本院審判筆錄，即本院卷
      第75頁），是應以被告甲○○自白所稱：係乙○○開車到
      我住處搭載我，嗣在高雄市某處再換由我駕駛，到天才書
      局由乙○○下車潑灑汽油，打開打火機縱火時，身體突然
      著火，我就馬上下車用衣服幫他滅火等語為可信。又證人
      即共同被告乙○○既於上車時攜帶1 個20公升塑膠桶，其
      內盛裝約半桶汽油，其體積龐大（見警卷第39、48頁塑
      膠桶之照片），且佔車內空間不小，被告甲○○豈有不知
      之理？又依2 人所述到現場之際是由被告甲○○駕車則一
      ，是可證是由被告甲○○駕車載乙○○到現場，而被告甲○○如無特殊目的，且已知情，又豈會於深更半夜約2 、
      3 時許，自高雄市出發，而其駕駛之目的地是屏東縣新園
      鄉「天才書局」，且警方到現場時，盛裝汽油之塑膠桶非
      傾倒在地，而係正放在該書店門前，塑膠桶之蓋子已打開
      ，蓋子及打火機並放在地上，有該照片附於警卷第39、
      48 頁 足稽，復據證人即到場處理之警員張春園於本院陳
      述屬實（見97年12月22日本院審判筆錄），由事後塑膠桶
      打開及擺放情況，足證乙○○應已將塑膠桶之汽油潑灑及
      以打火機點燃，是乙○○所稱不小心傾倒汽油云云，並無
      足採。被告甲○○所辯及共同被告乙○○於本院翻異前詞
      之陳述（見97年12月8 日本院審判筆錄證人乙○○之陳述
      ），要分係卸責或迴護之詞，不足採信。
（三）本案因被告甲○○等人之縱火行為，使天才書局店前留有
      汽油痕跡及燒燬盈發車業行之廣告招牌1 面及機車1 輛之
      情，亦據被害人即天才書局實際經營人丁○○（即「朝明
      」之胞姐）及盈發車業行老闆丙○○指證明確，且本件火
      災事故起因，經屏東縣消防局鑑定結果，認為本案疑是嫌
      疑人於第一現場（天才書局前）潑灑汽油後，以打火機點
      燃時，不慎引燃其身上沾染的油氣，在其身體著火時又跑
      至車旁而引燃該自小客車，造成火災的可能性最大，亦有
      該局火災調查報告書1 份附卷可稽，復有汽油桶1 桶、打
      火機1只 、布塊1 塊及塑膠瓶1 瓶扣案可憑，堪認被告甲○○上開於警、偵訊時不利於己之自白核與事實相符，應
      可採信。
（四）查屏東縣新園鄉○○村○○路120 號天才書局係建築物，
      此有現場照片可稽，被告甲○○及共同被告乙○○攜帶20
      公升之汽油桶裝上約半桶之汽油攜往天才書局前，即將汽
      油潑灑於門前斜坡及路面上，雖然並未直接潑灑於「天才
      書局」之大門，且本件燃燒地點即焦黑處均在書局門前斜
      坡下緣與路面接壤處，與鐵捲門尚有距離，衡情在書局門
      前潑灑汽油，應會沿地勢往下，即屋外流動，不會流入屋
      內，此固屬實情。然查以如此大量之汽油，倒在屋前路面
      上經引火點燃，將導致大火，此為一般所皆知，而火勢猛
      烈且經過一段時間後必會延燒其附近之物體，亦即將招致
      天才書局之建築物遭燒燬，應為被告甲○○所能預見。被
      告甲○○行為時年近20歲，且又會駕駛汽車，非無汽油燃
      燒之常識，此為被告甲○○所預見，竟因乙○○之邀約，
      與其攜帶汽油前往天才書局門前縱火，縱乙○○主觀上無
      放火燒燬該天才書局之直接故意，但參酌被告甲○○於警
      偵訊陳述其等至該處之目的，係對天才書局縱火以觀，足
      見其等於斜坡及路面上潑灑汽油，如因此沿燒至該天才書
      局，應亦不違背其本意，是實難謂其無不確定即間接之故
      意甚明。又上開汽油燃燒後雖因天才書局店前呈斜坡狀，
      汽油潑灑其上後，即往下流至路面，乙○○甫以打火機點
      燃布塊，欲引火點燃汽油，即因其身上沾有油氣，致先引
      燃其身體，且經即時救火始未波及房屋，而使縱火燒燬建
      築物未能得逞，惟此僅係其縱火犯行尚屬未遂之問題，並
      不因此而解免其犯行。
（五）至於乙○○甫以打火機點燃布塊，欲引火點燃汽油，因瞬
      間火勢猛烈，誘燃乙○○身上所沾染之油氣，致乙○○頭
      部、四肢著火，甲○○在車上見狀，本應注意其離開所駕
      車輛時，應將排檔置於停車檔或將手煞車拉緊，以防止車
      輛之前進，其因未注意，隨即下車以衣物猛拍乙○○，試
      圖撲滅乙○○身上之火勢，乙○○受火紋身，痛苦不堪、
      肌肉痙攣，身體無意識的四處晃動，致其身上之火勢又引
      燃前述車內之油氣，使該車亦陷於火海中，嗣因該車排檔
      未置於停車檔，且手煞車未予拉緊，致該車又帶著火勢往
      前滑行撞及該書局對向北側約40公尺（即同路段187 號）
      ，由丙○○所經營之「盈發車業行」門前鐵柱後，方行停
      止，火勢復波及燒燬該車行之廣告招牌1 面及機車1 輛部
      分之行為，因「盈發車業行」與天才書局分別在馬路之2
      側，如在馬路1 側點火，依常情判斷，應不至於引燃道路
      另1 側之房屋，是被告甲○○對於其等行為導致「盈發車
      業行」廣告招牌1 面及機車1 輛燒燬之全部放火及火燒衍
      生事實，已為起訴書敘及，自仍應負責。
    綜上所述，因證人即共同被告乙○○既於上車時攜帶1 個20
    公升塑膠桶，其內盛裝約半桶汽油，其體積龐大，且佔車內
    空間不小，被告甲○○開車載乙○○豈有不知之理，且於深
    更半夜約2 、3 時許，攜帶內盛裝約半桶汽油之塑膠桶，到
    達後乙○○持該汽油桶下車在現場潑倒，亦為被告甲○○所
    目睹，被告甲○○載乙○○到現場放火，是應認被告甲○○
    與乙○○之放火有犯意聯絡，事證明確，其所辯係意責之詞
    ，不足採信，其犯行已堪認定。
二、天才書局是鐵皮房屋，只有1 層樓，裏面沒有住人非住宅，
    當時也無人在場，此已經證人即警員張春園於本院審理時陳
    明（見97年12月22日本院審判筆錄，即本院卷第90頁背面）
    ，並有警卷照片可稽（見警卷第39頁照片），證人即天才
    書局負責人「朝明」之妹丁○○於警訊中亦陳稱：平時書局
    晚上沒有人在裏面睡覺等語（見91年8 月3 日警訊筆錄，即
    警卷第32頁），被告甲○○與乙○○欲燒燬該現無人所在
    之建築物未果，核其所為，係犯刑法第174 條第4 項、第1
    項之放火燒燬現未有人所在之他人所有建築物未遂罪。因該
    房屋非屬住宅，公訴人認被告甲○○係犯刑法第173 條第3
    項、第1 項之放火燒燬現供人使用之住宅未遂罪，尚有未合
    ，起訴法條應予變更。又該次放火燒及乙○○使之四處晃動
    ，被告甲○○下車欲救乙○○，因該車排檔未置於停車檔，
    且手煞車未予拉緊，致該車滑動接近乙○○，致其身上之火
    勢又引燃前述車內之油氣，使該車亦著火後帶著火勢往前滑
    行撞及該書局對向北側之「盈發車業行」門前鐵柱，火勢復
    波及燒燬該車行之廣告招牌1 面及機車1 輛，是整個放火行
    為衍生之部分行為，該失火燒燬「盈發車業行」廣告招牌1
    面及機車1 輛致併生公共危險部分，已為先前較重之放火行
    為所吸收，該失火燒燬「盈發車業行」廣告招牌1 面及機車
    1 輛部分，不另論罪。被告甲○○與乙○○之間就上開放火
    燒燬現未有人所在之他人所有建築物未遂之犯行，有犯意之
    聯絡及行為之分擔，應依刑法第28條論以共同正犯。被告甲○○共同放火行為尚屬未遂，應依刑法第25條第2 項後段之
    規定減輕其刑。
三、按被告甲○○行為後，刑法於94年2 月2 日修正公布，95年
    7 月1 日施行後，有關新舊法之適用原則，因新法第2 條第
    1 項之規定，係規範行為後法律變更所生新舊法律比較適用
    之準據法，於新法施行後，應適用新法第2 條第1 項之規定
    ，為「從舊從輕」之比較。查：
（一）被告甲○○行為後，刑法第28條關於共犯部分，修正前刑
      法第28條原規定：「2 人以上共同實施犯罪之行為者，皆
      為正犯」，修正後則為「2 人以上共同實行犯罪之行為者
      ，皆為正犯」，將舊法之「實施」修正為「實行」。原「
      實施」之概念，包含陰謀、預備、著手及實行等階段之行
      為，修正後僅共同實行犯罪行為始成立共同正犯。是新法
      共同正犯之範圍已有限縮，排除陰謀犯、預備犯之共同正
      犯。新舊法就共同正犯之範圍既因此而有變動，自屬犯罪
      後法律有變更，而非僅屬純文字修正，應有新舊法比較適
      用之問題，比較修正前、後之規定，以修正後之規定較有
      利於被告甲○○。
（二）刑法修正後，將舊法第26條未遂犯之處罰規定，改列於第
      25條第2 項後段，此為體例之修正，無涉於罪刑之變更，
      應直接適用新法，不須為新舊法比較。
四、原審予以論科，固非無見，惟查：屏東縣新園鄉○○村○○
    路120 號天才書局係建築物，被告甲○○等在天才書局前潑
    灑大量汽油並以打火機點火，顯有縱火燒燬建築物之故意，
    已如上揭所述，原判決僅論以恐嚇危害安全罪，尚有未恰，
    公訴人執此上訴指摘原判決不當，為有理由，自應予撤銷改
    判，審酌被告甲○○年輕懵懂，僅因受朋友乙○○之邀，礙
    於情面，即在深夜公然縱火，動機可議，對於被害人及社會
    治安之危害甚鉅，迄今又未與被害人丁○○、丙○○為任何
    形式之賠償，惟念其犯罪後態度尚佳等一切情狀，爰予量處
    有期徒刑2 年。又本件被告甲○○所犯刑法第174 條第4 項
    、第1項 之放火燒燬現未有人所在之他人所有建築物未遂行
    為，犯罪日期在民國96年4 月24日以前，所犯罪名合於減刑
    條件，應依中華民國罪犯減刑條例第3 條第1 項、第7 條第
    2 項減其宣告刑2 分之1 為有期徒刑1 年。扣案之汽油桶壹
    個、打火機壹只、布塊壹塊及塑膠瓶壹瓶均係共犯乙○○所
    有，此經證人即共同被告乙○○於本院審理時陳明（見本院
    卷第77頁），且係供本件放火犯罪所用或預備供犯罪所用之
    物，應依刑法第38條第1 項第2 款宣告沒收。
五、共同被告乙○○部分，業經判刑確定，故不再論列，附此敘
    明。
據上論結，應依刑事訴訟法第369 條第1 項前段、第364 條、第
299 條第1 項前段、第300 條，刑法第2 條第1 項、第28條、第
174 條第4 項、第1 項、第25條第2 項後段、第38條第1 項第2
款，中華民國96年罪犯減刑條例第3 條第1 項、第7 條第2 項，
判決如主文。
本案經檢察官許美女到庭執行職務。
中    華    民    國    97    年    12    月    31    日
                    刑事第六庭    審判長法  官  王憲義
                                        法  官  邱永貴
                                        法  官  張盛喜
以上正本證明與原本無異。
如不服本判決應於收受本判決後10日內向本院提出上訴書狀，其
未敘述上訴理由者，並得於提起上訴後10日內向本院補提理由書
狀（均須按他造當事人之人數附繕本）「切勿逕送上級法院」。
中    華    民    國    97    年    12    月    31    日
                                        書記官  黃一秋
附錄本件判決論罪科刑法條：
中華民國刑法第174 條第1 項 、第4 項
（放火失火燒燬非現住建築物及交通工具罪）
放火燒燬現非供人使用之他人所有住宅或現未有人所在之他人所
有建築物、礦坑、火車、電車或其他供水、陸、空公眾運輸之舟
、車、航空機者，處3 年以上10年以下有期徒刑。
放火燒燬前項之自己所有物，致生公共危險者，處 6 月以上 5
年以下有期徒刑。
失火燒燬第 1 項之物者，處 6 月以下有期徒刑、拘禁或 3 百元
以下罰金。
失火燒燬前項之物，致生公共危險者，亦同。
第 1 項之未遂犯罰之。


司法院資訊處製作；財團法人民間司法改革基金會備份。
